臺灣彰化地方法院刑事判決　　　　　　　100年度訴字第606號
公　訴　人　臺灣彰化地方法院檢察署檢察官
被　　　告　黃渝茹
選任辯護人　張欽昌律師
上列被告因殺人未遂案件，經檢察官提起公訴（100 年度偵字第
1896號），本院判決如下：
    主  文
本件公訴不受理。
    理  由
一、公訴意旨略以：被告黃渝茹為陳慶霖之同居女友（現已分手
    ），告訴人陳江敏則為陳慶霖之母，3 人原同住在彰化縣永
    靖鄉大門巷65號。被告於民國100 年1 月21日凌晨2 時30分
    許，酒後與陳慶霖在上址1 樓客廳為金錢問題爭吵，告訴人
    亦在旁指責被告偷竊內衣褲，被告認為係誣賴，一時情緒失
    控，竟基於殺人之犯意，至廚房拿取陳慶霖家人所有之水果
    刀1 把，再返回客廳，旋面對告訴人，揚言殺死告訴人，並
    以右手持刀高舉後，刺向告訴人背部1 刀，致告訴人左胸穿
    刺傷合併氣血胸，經陳慶霖急撥119 叫救護車送行政院衛生
    署彰化醫院急救，始倖免於難，被告則待告訴人送醫後，即
    騎車逃逸，因認被告涉犯刑法第271 條第2 項、第1 項殺人
    未遂罪嫌。
二、按告訴乃論之罪，告訴人於第一審辯論終結前得撤回告訴；
    告訴乃論之罪，其告訴經撤回者，應諭知不受理之判決，刑
    事訴訟法第238 條第1 項、第303 條第3 款分別定有明文；
    又檢察官以非告訴乃論之罪提起公訴，法院審理後認係告訴
    乃論之罪，如告訴人已於第一審辯論終結前撤回告訴，即應
    諭知不受理之判決（最高法院47年臺非字第41號判例意旨參
    照）。次按殺人罪之成立，須於實施殺害時，即具有使其喪
    失生命之故意，殺人未遂與傷害罪之區別，本視加害人有無
    戕害他人生命之故意為斷，而判斷行為人主觀上是否有殺人
    故意，除應斟酌其使用兇器之種類、攻擊之部位、行為時之
    犯意態樣外，尚應深入觀察行為人與被害人關係、行為起因
    及當時所受刺激、下手力量之輕重，被害人受傷情形及行為
    人事後態度等各項因素綜合研析，尚不得專以受傷處所是否
    為致命部位及受傷程度多寡即據為區別之絕對標準（最高法
    院最高法院18年上字第1309號、19年上字第718 號、20年非
    字第104 號、48年臺上字第33號判例意旨參照）。殺人犯意
    之存否，係隱藏於行為人內部主觀之意思，此意思可能存在
    有相當時間，亦可能在下手之際方產生，殺人犯意之主觀要
    件，既關係罪責之成立與否，自應憑證據予以證明，且不容
    有合理性懷疑之存在，亦即該項殺人或傷害之主觀犯意認定
    ，仍須參酌各方面直接、間接證據，諸如行為人與被害人之
    關係、衝突起因、攻擊力道、被害人受傷部位及傷勢、行為
    人事後態度等一切客觀情狀全盤審酌考量之。
三、公訴意旨認被告涉犯殺人未遂罪嫌，係以被告供述、告訴人
    指訴、證人陳慶霖之證述、扣押筆錄、診斷證明書、照片、
    扣案水果刀等，認被告以刀刺告訴人要害，告訴人受傷甚重
    ，被告確有殺人故意等，為其論據。訊據被告固坦承有以扣
    案水果刀刺傷告訴人之行為，惟堅決否認有何殺人未遂犯行
    ，辯稱：其並無殺死告訴人之意，係因告訴人不斷責罵，一
    時氣憤而以刀刺告訴人等語。辯護人則為被告辯稱：被告雖
    因告訴人誣賴而動怒，但並無殺害告訴人之動機，其持用家
    庭用水果刀，僅刺向告訴人背部1 刀，未攻擊頭、頸等身體
    正面要害部位，足認被告主觀上並無致告訴人於死之意，本
    案應論以傷害罪，且因告訴人已撤回告訴，應為不受理之諭
    知等語。
四、證據能力部分：
（一）按被告以外之人於審判外之言詞或書面陳述，除法律有規
      定者外，不得作為證據，刑事訴訟法第159 條第1 項固有
      明文，惟被告以外之人於審判外之陳述，雖不符合同法第
      159 條之1 至第159 條之4 規定，但經當事人於審判程序
      同意作為證據，法院審酌該言詞陳述或書面陳述作成時之
      情況，認為適當者，亦得為證據，當事人、代理人或辯護
      人於法院調查證據時，知有第159 條第1 項不得為證據之
      情形，而未於言詞辯論終結前聲明異議者，視為有前項之
      同意，此觀同法第159 條之5 規定即明。查本判決後開引
      用各該被告以外之人於審判外之陳述（包含書面陳述），
      皆屬傳聞證據，惟當事人及辯護人雖知上開證據資料為傳
      聞證據，仍於本院準備程序及審判期日中對各該證據資料
      均表示同意或無意見而不予爭執，且迄至言詞辯論終結前
      亦未再聲明異議，本院審酌上開證據資料製作時之情況尚
      無違法不當等瑕疵，且與本案具有關連性，認為以之作為
      證據應屬適當，揆諸前開規定，爰逕依刑事訴訟法第159
      條之5 規定，認前揭證據資料均具有證據能力。
（二）卷附非供述證據無傳聞法則之適用，與本案待證事實具有
      關連性，且無證據證明係違法取得或製作之物，自得採為
      證據。
五、經查，告訴人為被告男友陳慶霖之母，案發當時3 人共同居
    住於上址，告訴人對被告亦以「媳婦」相稱，被告於100 年
    1 月21日凌晨2 時30分許，在彰化縣永靖鄉大門巷65號之客
    廳內，因遭告訴人責罵，認為告訴人無端誣指其偷竊內衣褲
    ，一時氣憤，情緒失控，揚言欲殺死告訴人，而以右手持扣
    案水果刀1 把刺向告訴人左側背部，致告訴人受有左胸穿刺
    傷合併氣血胸之傷害，陳慶霖見狀隨即撥打電話叫救護車，
    被告則離開現場等節，業據被告於警詢、偵訊及本院審理時
    自承在卷（偵卷第9 、33頁、本院卷第22、81頁），核與證
    人即告訴人陳江敏、證人陳慶霖於警詢及本院審理時之證述
    相符（偵卷第12、14、74、77頁），並有扣押筆錄1 份、照
    片6 張、衛生署彰化醫院診斷證明書1 紙在卷可稽（偵卷第
    16、22至25頁），及扣案水果刀1 把可證，此部分事實洵堪
    認定。是本案所應審究者，即為被告有無殺害告訴人之犯意
    ，爰予析述如下：
（一）被告與告訴人共同居住於上址，關係匪淺，並無深仇大恨
      ，雖因告訴人責罵並質疑被告竊取衣物，彼此心存芥蒂，
      被告於案發時亦因遭責罵而有氣憤、不滿之情緒，惟告訴
      人年事已高，被告與告訴人平素相處，應已熟知告訴人叨
      唸瑣事之個性，衡諸常情，當無可能僅因上開原因，即萌
      生戕害告訴人生命之動機及故意。
（二）被告係於遭告訴人責罵後，手持扣案水果刀，於告訴人自
      客廳沙發起身時，持刀刺向告訴人背部1 刀，被告持以攻
      擊告訴人之扣案水果刀，乃一般日常生活通用之小型水果
      刀，總長19.3公分，其中金屬刀刃長10公分、塑膠刀柄長
      9.3 公分，有照片1 張為憑（偵卷第21頁），被告係臨時
      起意而取該水果刀為兇器，並未擇取大型且鋒利之刀具為
      兇器，亦未攻擊更為脆弱之頭頸等人身要害部位，益可徵
      其並無殺害告訴人之犯意。至被告雖於揮刀之際，揚言欲
      殺死告訴人，然衡酌上述犯罪動機，被告因認遭誣指竊盜
      ，氣憤難消，以口出惡言之方式發洩情緒，尚非全無可能
      ，常人於口角憤怒之際亦有可能脫口而為此等言語，自不
      能僅以爭執時被告揚言殺害，遽認被告有殺人之犯意。
（三）告訴人遭被告以上開水果刀刺擊1 刀後，受有「左胸穿刺
      傷合併氣血胸」之傷害，傷口在左背，寬度2 公分，深入
      肺部，傷及肺，於100 年1 月21日急診住院，於同年2 月
      22日出院，有行政院衛生署彰化醫院100 年5 月30日彰醫
      會字第1000004252號函所附診斷證明書、出院病歷摘要、
      手術記錄、護理記錄、急診病歷、急診護理記錄各1 份附
      卷為憑（本院卷第30至61頁），雖告訴人因肺部受有傷害
      ，造成傷勢甚重，住院達33日始出院，然被告係持刀刺向
      告訴人背部，並非由正面攻擊告訴人，衡以當時告訴人及
      其子陳慶霖均手無寸鐵，若被告有意以刀刺殺告訴人，當
      趕在陳慶霖攔阻前，由正面攻擊告訴人之頭、頸、心臟等
      重要臟器部位，惟被告僅由背部刺傷告訴人1 刀，顯見其
      下手時尚留有餘地，並無致人於死之犯意，至告訴人固然
      傷及肺部，傷勢非輕，惟被告當時處於情緒甚為激動、氣
      憤之狀態，自難期待其於刺傷告訴人之際，能仔細辨認刺
      傷部位並拿捏用力之輕重，是以尚不能以告訴人肺部受創
      ，即推認被告有殺人之意。
（四）被告於上開時間、地點以刀刺傷告訴人1 刀後，陳慶霖即
      撥打電話叫救護車，被告則離開現場，並未對告訴人再為
      任何追趕、攻擊之行為，益顯見被告見告訴人受傷，即已
      達其洩憤之目的，實無置告訴人於死地之殺人犯意。
（五）綜上各節交互以觀，被告以刀刺傷告訴人，固造成告訴人
      受有上開傷害，惟衡以被告行為之動機、與告訴人之關係
      、對告訴人僅以刀刺背部1 刀且未追擊等節，均不足以認
      定被告有殺害告訴人之殺人犯意，本案僅能認定被告有傷
      害之行為，不能認定被告有殺人之犯意。
六、告訴人業於100 年5 月19日具狀撤回告訴，有刑事撤回告訴
    狀1 紙為憑（本院卷第28頁），公訴人雖稱告訴人並無撤回
    告訴之真意，惟上開刑事撤回告訴狀之具狀人為告訴人，其
    上記載告訴人撤回告訴之意，狀末並蓋有告訴人之指印及印
    文，證人陳慶霖於本院審理時亦證稱：告訴人表示要原諒被
    告，因此於100 年5 月19日拿上開刑事撤回告訴狀由告訴人
    親自蓋上指印，並以告訴人之印章蓋印印文等語（本院卷第
    78頁背面至第79頁），佐以告訴人於本院審理時表示「我想
    事情就算了」等語（本院卷第75頁背面），堪認告訴人確有
    不追究被告刑事責任之意，上開刑事撤回告訴狀已於本案辯
    論終結前送達於本院，已生撤回告訴之效力，亦屬明確。
七、綜上，被告所為係犯刑法第277 條第1 項之傷害罪，公訴人
    認被告係犯同法第271 條第2 項、第1 項之殺人未遂罪，容
    有未洽。又刑法第277 條第1 項之傷害罪，依同法第287 條
    前段規定，須告訴乃論；告訴人業於本院辯論終結前撤回告
    訴，已如前述，揆諸前揭說明，本案自應諭知不受理之判決
    。
據上論斷，應依刑事訴訟法第303 條第3 款，判決如主文。
本案經檢察官高宏銘到庭執行職務。
中    華    民    國   100    年    7     月    21    日
                  刑事第一庭    審判長法官  余仕明
                                法      官  胡宜如
                                法      官  楊舒嵐
以上正本證明與原本無異。
如不服本判決應於收受判決後10日內向本院提出上訴書狀，並應
敘述具體理由；其未敘述上訴理由者，應於上訴期間屆滿後20日
內向本院補提理由書(均須按他造當事人之人數附繕本)「切勿逕
送上級法院」。
告訴人或被害人對於判決如有不服具備理由請求檢察官上訴者，
其上訴期間之計算係以檢察官收受判決正本之日期為準。
中    華    民    國   100    年    7     月    21    日
                                書  記  官  王惠嬌